【裁判字號】    97,重訴,210
【裁判日期】    971008
【裁判案由】    損害賠償
【裁判全文】
臺灣臺中地方法院民事判決  97年度重訴字第210號
原      告  乙○○
            丙○○○
共      同
訴訟代理人  劉錦勳    律師
            賴鴻鳴    律師
被      告  丁○○
訴訟代理人  陳聰能    律師
被      告  良友企業工程有限公司
法定代理人  甲○○
上列當事人間請求損害賠償事件，經本院於民國97年9月17日言
詞辯論終結，判決如下：
    主    文
被告應連帶給付原告乙○○新臺幣玖拾陸萬零伍佰肆拾伍元，連
帶給付原告丙○○○新臺幣壹佰貳拾參萬捌仟肆佰壹拾玖元，及
均自民國九十六年六月二日起至清償日止，按年利率百分之五計
算之利息。
原告其餘之訴駁回。
本判決第一項於原告乙○○以新臺幣參拾貳萬元，原告丙○○○
以新臺幣肆拾壹萬元供擔保後，均得假執行。但被告丁○○以新
台幣玖拾陸萬零伍佰肆拾伍元為原告乙○○，以新臺幣壹佰貳拾
參萬捌仟肆佰壹拾玖元為原告丙○○○預供擔保，得免為假執行
。
原告其餘假執行之聲請駁回。
    事實及理由
甲、程序方面：
    本件被告良友企業工程有限公司經合法通知，未於言詞辯論
    期日到場，核無民事訴訟法第386條各款所列情形，爰依原
    告之聲請，由其一造辯論而為判決。
乙、實體方面：
壹、原告起訴主張：
  一、緣被告丁○○係經營天然瓦斯氣體導管工程業務之被告良
      友企業工程有限公司(下稱良友公司)之人員，平常以天然
      氣瓦斯配管為主要業務，駕駛車輛載運鐵管則為其附隨之
      準備工作與輔助事務，屬從事駕駛業務之人，於民國95年
      5月3日下午，駕駛訴外人戊○○所有之車牌號碼ＯＵ－
      2687號自小貨車，欲前往工地進行天然氣瓦斯配管之工作
      ，乃沿臺中市○○路由中山路往民生路方向行駛，於同日
      下午2時55分許，途經臺中市○○路185號前，見同向由原
      告之女賴香吟所騎乘之車牌號碼ＯＡＤ－056號機車在前
      ，本應注意車前狀況，隨時採取必要安全措施，而依當時
      情形天候晴、日間自然光線、柏油路面乾燥、無缺陷及障
      礙物、視距良好，並無任何不能注意之情形，竟疏於注意
      車前狀況，致其所駕駛之上揭自小貨車右前車頭擦撞賴香
      吟之機車左把手，當場造成賴香吟人車倒地，經送醫急救
      後，賴香吟仍因頭部外傷致顱腦挫傷而死亡。上揭犯罪事
      實，業經鈞院以96年度交訴字第129號判決，認定被告丁○○犯業務過失致死罪，處有期徒刑1年6月，減為9月，
      被告丁○○不服提起上訴，亦經臺灣高等法院臺中分院以
      97年度交上訴字第1150號刑事判決駁回被告丁○○之上訴
      在案。
  二、按因故意或過失，不法侵害他人之權利者，負損害賠償責
      任。不法侵害他人致死者，對於支出醫療及增加生活上需
      要之費用或殯葬費之人，亦應負損害賠償責任。被害人對
      於第三人負有法定扶養義務者，加害人對於該第三人亦應
      負損害賠償責任。又不法侵害他人致死者，被害人之父、
      母、子、女及配偶，雖非財產上之損害，亦得請求賠償相
      當之金額。民法第184條第1項前段、第192條第1、2項、
      第194條分別定有明文。原告2人分別為被害人賴香吟之父
      母，所受損害分別如下：
    (一)原告乙○○部分：
      1.支出醫療費：新臺幣(下同)8,695元。
      2.殯葬費：201,850元。其中11,900元為臺中市殯葬管理
        所使用規費，86,000元為委由萬安國際有限公司代辦喪
        禮之費用，19,950元為禮儀用品、禮儀服務之費用，慈
        蓮寺感謝狀62,000元為火化入塔之費用，淨蓮禪寺感謝
        狀22,000元為誦經超度費用。
      3.扶養費：依94年臺灣省簡易生命表 (兩性)所示，原告
        乙○○ (42年8月20日生)，於案發時年52餘歲，餘命尚
        有28.26年，再依「平均每人月消費支出--按區域別分
        」所示，95年度臺南縣平均每人月消費支出為15,171元
        。乙○○尚有1女，故自起訴時依霍夫曼係數計算扣除
        期前利息，就扶養費之請求為1,620,663元(計算式：
        15171*12*17.8044*0.5= 000 0000，元以下四捨五入)
        。
      4.慰撫金：被告葉其璋於案發後均無悔意，原告乙○○痛
        失愛女 (時係就讀大葉大學)，爰請求1,814, 015 元。
    (二)原告丙○○○部分：
      1.扶養費：依94年臺灣省簡易生命表 (兩性)所示，原告
        丙○○○ (46年10月27日生)，於案發時年48餘歲，餘
        命尚有31.73年，再依「平均每人月消費支出--按區域
        別分」所示，95年度臺南縣平均每人月消費支出為
        15,171元。丙○○○尚有1女，故自起訴時依霍夫曼係
        數計算扣除期前利息，就扶養費之請求為1,732,161元
        ( 計算式：15171*12*19.0293*0.5 =0000000，元以下
        四捨五入)。
      2.慰撫金：與原告乙○○相同，請求1,801,219元。
  三、並聲明：(一)被告應連帶給付原告乙○○3,645,223元，連
      帶給付原告丙○○○3,533,380元，及均自起訴狀繕本送
      達翌日 (被告丁○○收受送達日為96年5月8日；被告良友
      公司收受送達日為96年6月1日，故應以最後收受送達日之
      翌日即96年6月2日為利息起算日)起至清償日止，按年利
      率5%計算之利息。(二)願供擔保，請准宣告假執行。
貳、被告方面：被告良友公司自始未到庭，亦未提出書狀作何聲
    明或陳述，被告丁○○則抗辯：
  一、被告丁○○就事故之發生並無過失：
      本件被告丁○○所駕駛之車輛，乃車齡已屆18年之老舊車
      輛，故自交岔路口起步至碰撞地點僅約50公尺之短暫距離
      ，車速仍相當緩慢，不可能自後追撞被害人賴香吟之機車
      ；肇事車輛右前方之污痕並非擦撞痕，而係因車主即訴外
      人戊○○前曾以膠帶黏貼於右前車燈座，因將膠帶撕下後
      所沾黏之污痕；以肇事機車之刮地痕長達19公尺及被害人
      任職便利商店，趕著上下午3時的班，且本件肇事之小貨
      車已使用18年之久，案發當時因等候紅燈轉換綠燈剛起步
      ，車速甚緩，應係被害人因騎乘機車，車速過快，自後欲
      超越被告之小貨車，不慎擦撞右後方車輪及車底架而肇事
      ，伊並無過失。
  二、被告丁○○並未受僱於被告良友公司，車禍發生時被告係
      與訴外人戊○○共同次承攬被告良友公司向訴外人欣中公
      司所承攬之氣體燃料導管工程，為參加勞工保險始徵得被
      告良友公司之同意，借名為投保單位參加勞工保險，被告
      丁○○並非被告良友公司之受僱人。
  三、就原告2人所請求之賠償金額：
    (一)殯葬費部分：
      按殯葬費用應以所實際支出、必要者為限，且係指收殮及
      埋葬死者之費用，是有關祭獻牲禮費、喪宴費用、樂隊費
      用、安置祿位及奉祀之費用、手巾、手帕、鮮花山、訃聞
      、登報費等，於實務應為不可請求之項目，本件原告乙○○所提出規費收據統一發票上之金額僅175,950元，且未
      記載細目以資審核是否為必要之喪葬費用。另慈蓮寺感謝
      狀所載「隨喜布施功德金」62,000元，核非必要之喪葬費
      用，原告之請求顯屬無據。
    (二)扶養費部分：
      民法第1117條第1項規定，受扶養權利者，以不能維持生
      活而無謀生能力者為限。而同條第2項僅規定，前項無謀
      生能力之限制，於直系血親尊親屬不適用之，並非規定前
      項之限制，於直系血親不適用之。是直系血親尊親屬如能
      以自己財產維持生活者，自無受扶養之權利。最高法院
      80年台上字第2124號判決意旨可資參照。本件原告未舉證
      證明不能維持生活，則原告請求被告賠償扶養費，不應准
      許。退萬步言，縱認原告請求賠償扶養費為有理由，亦應
      以每年扶養親屬免稅額計算扶養費，原告依臺南縣95年度
      平均每人月消費支出計算扶養費，亦屬無據。
    (三)慰撫金部分：
      被告丁○○係國中肄業，目前無業，名下僅有繼承1棟30
      餘年的老舊建物及所座落之土地，該建物持份面積僅
      8.55平方公尺，是原告請求之慰撫金數額尚屬過當，應均
      酌減至300,000元，方屬相當。
    (四)被害人賴香吟因本件車禍事故死亡，原告2人已獲理賠強
      制汽車責任險保險金1,500,000元，是原告2人所請求之數
      額，應各扣減750,000元。
  四、被害人賴香吟就本件車禍之發生，亦與有未注意車前狀況
      ，未保持安全間隔，及車速過快之過失，請依民法第217
      條第1項過失相抵之規定，減輕賠償金額。
  五、並聲明：(一)原告之訴及假執行之聲請均駁回。(二)如受不利
      判決，願供擔保請准宣告免予假執行。
參、經查，被告丁○○駕駛前開車輛肇事之事實，有臺中市警察
    局第一分局處理相驗案件初步調查報告暨報驗書、道路交通
    事故現場圖、道路交通事故調查報告表(一)、(二)各1份、現場
    照片45張影本附卷可參（見本院職權調取臺灣臺中地方法院
    檢察署95年度相字第760號卷，下稱相驗卷，第14至31頁及
    本院96年度交訴字第129號卷，下稱刑事一審卷，第98至106
    頁）附卷可稽。而被害人賴香吟因本件車禍所生頭部外傷，
    導致顱腦挫傷而死亡等情，亦經臺灣臺中地方法院檢察署檢
    察官督同檢驗員相驗屬實，並有該署相驗筆錄、驗斷書、相
    驗屍體證明書各1份及相驗照片9張在卷足參（見相驗卷第45
    至53頁、第55至59頁），此部分事實應可認定。被告丁○○
    雖辯稱伊並無過失，惟查：被害人賴香吟所騎乘機車之左把
    手所採之檢體，與採自被告丁○○所駕駛自小貨車右前車頭
    之擦痕，經送內政部警政署刑事警察局鑑定結果，認為：「
    採自ＯＵ－2687貨車右前車頭擦痕之疑似漆片之黑色薄膜狀
    物質（編號411，檢出醇酸－聚氯乙烯樹脂及填充劑碳酸鈣
    等成分）與採自ＯＡＤ－056機車左手把之橡膠之黑色膠質
    物質（編號511，檢出醇酸－聚氯乙幣樹脂及填充劑碳酸鈣
    等成分）相似」等情，有該局上揭鑑定書乙紙存卷可查（見
    刑事一審卷第52頁），且被害人賴香吟所騎乘機車之左把手
    高度，與被告丁○○所駕駛自小貨車右前車頭擦痕之高度亦
    相近，有比對照片附卷可稽（刑事一審卷第99至100頁)，足
    證被告丁○○駕駛之自小貨車右前車頭確實與被害人賴香吟
    所騎乘之機車左把手碰撞無訛。至被告丁○○抗辯車輛很舊
    ，本即有許多刮痕，車輛右前車頭之黑色痕跡，係之前方向
    燈罩掉落以黑色膠帶粘貼撕下後，因工地風沙多所致，並非
    與被害人賴香吟機車把手碰撞所遺留云云。然查，被告丁○○駕駛車輛右前車頭所採集之檢體，與被害人賴吟機車左把
    手橡膠材質相似，既有上揭鑑定書可證，核與訴外人即臺中
    市警察局第一分局交通隊員警劉志銘於刑事一審審理時結證
    稱採證時並無看到任何膠帶黏貼過之痕跡，其係根據物體碰
    觸必會留下痕跡，車輛右前車頭擦痕上並無灰塵附著，其他
    處均有灰塵附著為判斷等語相符（見刑事一審卷第87頁），
    已足證並非係膠帶撕下後因灰塵沾染而變黑；另自本件自小
    貨車之照片以觀，在右側車身、右前及右後輪胎、右前車頭
    等處，確實有若干擦痕，而該等擦痕均無灰塵附著，因此認
    定為新擦痕等情，迭據訴外人即臺中市警察局交通隊員警劉
    志銘、黃仁和及謝坤茂等於刑事一審審理時證述相符（見刑
    事一審卷第85頁、第90頁、第125至126頁），益徵本件自小
    貨車右前車頭之黑色擦痕，並非黑色膠帶撕下後沾染灰塵之
    結果，而係被害人賴香吟之機車左把手，與被告丁○○所駕
    駛之自小貨車碰撞後，因碰撞導致生熱使機車左把手橡膠部
    分因遇熱融化而附著，故該處為碰撞點甚明。被告丁○○雖
    另辯稱時與被告同車之乘客即訴外人謝長緻曾聽聞右後輪有
    擦撞聲云云。然查，訴外人謝長緻於事發當時，並未親見目
    睹車輛擦撞經過，僅係在聽聞擦撞聲後探頭往外看，即已看
    到被害人賴香吟所騎乘機車倒地等情，業據其供陳在卷（刑
    事一審卷第75頁），既未親眼目睹兩車擦撞經過，則其所證
    ，充其量僅能證明兩車確有碰撞，至碰撞之具體位置，因謝
    長緻供陳於事發當時，係乘坐副駕駛座，且正面向乘坐駕駛
    座之被告整理資料，僅能透過聽聲辨別；縱令所證，聽到肇
    事貨車右後輪部位有撞擊聲屬實，亦無法排除，肇事小貨車
    右前車頭部位與機車把手擦撞時，因聲音較小或撞擊部位之
    材質等原因，證人未能聽到之可能；亦即本件無法排除，肇
    事小貨車之右前車頭部位先與機車把手擦撞後，機車因重心
    不穩，而再度與小貨車右後側發生撞擊之可能，此觀證人劉
    志銘於原審審理時之證詞及相驗卷22、23、25頁所附肇事車
    輛相片亦可明白，故亦無從依此為被告有利之認定。是被告
    丁○○所辯，被害人賴香吟係騎乘機車直接自右後追撞被告
    丁○○所駕駛之車輛車輪處，其所駕駛車輛之右前車頭未與
    被害人賴香吟所騎乘機車之左把手間碰撞云云，委無足採。
    綜上，被告丁○○未於汽車行駛時隨時注意車前狀況及採取
    必要之安全措施，且無不能注意之特別情事，疏未注意車前
    狀況，致其所駕駛之上揭自小貨車右前車頭自後方擦撞被害
    人賴香吟之機車左把手，造成被害人賴香吟死亡結果之事實
    ，應堪認定。又被告丁○○既係自後方追撞被害人賴香吟所
    騎乘之機車，則被告丁○○抗辯係被害人賴香吟自後方撞上
    被告丁○○所駕駛之汽車，就本件車禍之發生，亦與有未注
    意車前狀況，未保持安全間隔，及車速過快之過失云云，即
    屬無據，不足採信。
肆、被告丁○○雖辯稱其非被告良友公司之受僱人，僅係為投保
    勞工保險，而借名其為投保單位云云。按當事人主張有利於
    己之事實，就其事實有舉證之責任，民事訴訟法第277條定
    有明文。又事實有常態與變態之分，其主張常態事實者無庸
    負舉證責任，反之，主張變態事實者，則須就其所主張之事
    實負舉證責任。僱用人為受僱人投保勞工保險為常態，為非
    受僱人投保勞工保險為變態，本件被告良友公司自始未到庭
    ，亦未就是否為被告丁○○之僱用人表示意見，被告丁○○
    自95年2月7日起至96年2月2日止，以被告良友公司為投保單
    位參加勞工保險，有投保單影本1份在卷可稽，被告丁○○
    雖否認為被告良友公司之受僱人，惟未舉證以實其說，仍應
    認被告丁○○為被告良友公司之受僱人，被告所辯，不足採
    信。
伍、按因故意或過失，不法侵害他人之權利者，負損害賠償責任
    。受僱人因執行職務，不法侵害他人之權利者，由僱用人與
    行為人連帶負損害賠償責任。不法侵害他人致死者，對於支
    出醫療及增加生活上需要之費用或殯葬費之人，亦應負損害
    賠償責任。被害人對於第三人負有法定扶養義務者，加害人
    對於該第三人亦應負損害賠償責任。又不法侵害他人致死者
    ，被害人之父、母、子、女及配偶，雖非財產上之損害，亦
    得請求賠償相當之金額。民法第184條第1項前段、第188條
    第1項前段、第192條第1、2項、第194條分別定有明文。原
    告乙○○及丙○○○分別為被害人賴香吟之父母，有戶籍謄
    本在卷可稽，被告丁○○於執行業務之際，因過失致被害人
    賴香吟死亡，依上揭規定，被告丁○○與良友公司應連帶對
    原告乙○○及丙○○○負損害賠償責任，原告請求被告賠償
    之金額，是否應予准許，茲分述如下：
    一、原告乙○○部分：
      (一)醫療費：依民法第192條第1項之規定，得為請求，原
         告乙○○請求金額為8,695元，為被告丁○○所不爭執
         ，復有門診費用證明書1紙在卷可稽，此部份之請求為
         有理由，應予准許。
      (二)殯葬費：依民法第192條第1項之規定，得為請求，原告
        乙○○請求金額為201,850元，其中就臺中市殯葬管理
        所使用規費11,900元，慈蓮寺感謝狀所載「隨喜布施功
        德金」實係火化入塔費用62,000元，此觀感謝狀上載有
        「入塔」字樣甚明，均屬必要之殯葬費用。另就86,000
        元及19,950元委由萬安國際有限公司代辦喪禮費用支出
        部分，主要均為告別式會場佈置、誦經師父、靈車、入
        殮費用等，及淨蓮禪寺22,000元之誦經超度費用，查死
        者家屬依習俗，請法師為死亡者誦經超度，目前已成為
        葬禮告別式中所常見，如近年發生之大陸「千島湖船難
        」、「名古屋空難」皆見法師為亡者誦經祈福，甚至舉
        行誦經法會，此項儀式既已為葬禮所常見，已成社會習
        俗，其支出自為必要之殯葬費用。又花山式堂係葬禮中
        搭蓋作為擺設靈堂、鮮花，做為告別式場用。此部分支
        出亦屬必要之殯葬費用，最高法院84年台上字第1626號
        判決意旨可資參照。原告請求之殯葬費細目尚合乎臺灣
        習俗，亦無浮濫支出不必要費用之情事，原告乙○○請
        求賠償，均應予准許。
      (三)扶養費：依民法第192條第2項之規定，得為請求，惟按
        受扶養權利者，以不能維持生活而無謀生能力者為限。
        民法第1117條第1項定有明文，雖同條第2項又規定，前
        項無謀生能力之限制，於直系血親尊親屬，不適用之。
        然不得因而謂不能維持生活之限制，自不在適用之列。
        直系血親尊親屬，如能以自己財產維持生活者，自無受
        扶養之權利；易言之，直系血親尊親屬受扶養之權利，
        仍應受不能維持生活之限制。最高法院86年度台上字第
        3415號、第3173號判決意旨可資參照。經本院依職權調
        查原告乙○○之財產總歸戶資料，原告乙○○名下之財
        產總額為約9,400,000元，有查詢表附卷可參，原告乙○○非不能以自己財產維持生活，則依上開判決意旨，
        原告乙○○即無受扶養之權利，自亦無從主張其受扶養
        之權利受侵害而請求被告連帶賠償，原告此部份之請求
        為無理由，應予駁回。
      (四)慰撫金：查被害人賴香吟正值青春年華，因被告丁○○
        之過失，致橫死街頭。原告乙○○承受白髮人送黑髮人
        之悲，又思之被害人原有大好青春歲月，因被告丁○○
        之不法侵害而使原告乙○○無法再同享天倫之樂，將來
        無所依恃等情，本院斟酌實際情況，及兩造之身分、地
        位，原告請求1,814,015元，尚屬過高，應予核減為
        1,500,000元，方屬公允，逾此數額之請求，為無理由
        。
      (五)末按保險人依本法規定所為之保險給付，視為被保險人
        損害賠償金額之一部分；被保險人受賠償請求時，得扣
        除之。強制汽車責任保險法第32條定有明文，被告丁○○抗辯原告2人已受領強制汽車責任險計1,500 ,000 元
        之理賠給付，為原告所不爭執，故就原告請求之賠償金
        額，應各予扣除750,000元，總計原告乙○○得請求被
        告連帶賠償之金額，為960,545元 (計算式：
        8695+201850+0000000-000000=960545)。
    二、原告丙○○○部分：
      (一)扶養費：依民法第192條第2項之規定，得為請求，且經
        本院依職權調查原告丙○○○之財產總歸戶資料，原告
        丙○○○名下之財產總額僅約354,364元，亦有查詢表
        在卷可稽，尚無法以自己財產維持生活，故原告丙○○○請求被告連帶賠償扶養費，尚屬有據。原告丙○○○
        主張以臺南縣95年度平均每人月消費支出計算扶養費，
        然每人每月之消費需求不一，故本院認應依96年度綜合
        所得稅扶養親屬免稅額，每人每年為77,000元為計算之
        基準，始為適當。原告丙○○○主張其於賴香吟死亡時
        ，於案發時年48餘歲，有原告丙○○○之年籍資料在卷
        可稽，依94年臺灣地區兩性簡易生命表，其平均餘命尚
        有31.73年，雖依最新發布之95年臺灣地區兩性簡易生
        命表，平均餘命年限已有增長，惟原告僅以31.73年為
        請求，亦非不許。原告丙○○○有配偶，育有賴香吟等
        共2名子女，故賴香吟對丙○○○應負擔之扶養義務為
        1/3。自起訴時依霍夫曼係數計算扣除中間利息，原告
        丙○○○所受損害應為488,419元 (計算式：
        77000*19.0293*1/3=488 419，元以下四捨五入)。
      (二)慰撫金：查被害人賴香吟正值青春年華，因被告丁○○
        之過失，致橫死街頭。原告乙○○承受白髮人送黑髮人
        之悲，又思之被害人原有大好青春歲月，因被告丁○○
        之不法侵害而使原告丙○○○無法再同享天倫之樂，將
        來無所依恃等情，本院斟酌實際情況，及兩造之身分、
        地位，原告請求1,801,219元，尚屬過高，應予核減為
        1,500,000元，方屬公允，逾此數額之請求，為無理由。
      (三)末查原告2人已受領強制汽車責任險計1,500,000元之理
        賠給付，為原告所不爭執，故就原告丙○○○請求之賠
        償金額，亦應扣除750,000元，總計原告丙○○○得請
        求被告連帶賠償之金額，為1,238,419元 (計算式：
        488419+0000000-000000=1,238,419)。
伍、綜上所述，原告乙○○及丙○○○均本於民法第184條第1項
    前段、第188條第1項前段、第192條第1、2項及第194條侵權
    行為之法律關係，原告乙○○請求被告連帶給付960,545元
    ，原告丙○○○請求被告連帶給付1,238,419元，及均自起
    訴狀繕本送達之翌日（即96年6月2日）起至清償日止，按年
    利率5%計算之法定遲延利息，於法有據，應予准許，爰為判
    決如主文第1項所示。至原告逾上開範圍之請求部分，不應
    准許，應予駁回。原告2人與被告丁○○均陳明願供擔保，
    聲請宣告假執行及免為假執行，經核原告勝訴部分，合於法
    律之規定，爰分別酌定相當之擔保金額宣告之；原告其餘假
    執行之聲請，因訴之駁回而失所依附，不予准許。
陸、本件原告提起刑事附帶民事訴訟，而由本院刑事庭依刑事訴
    訟法第504條第1項規定，裁定移送前來，依同條第2項規定
    免繳納裁判費，於本院審理期間，本件亦未滋生其他必要訴
    訟費用，是並無訴訟費用負擔問題，併予敘明。
柒、據上論結，本件原告之訴，為一部有理由，一部無理由，依
    民事訴訟法第385條第1項前段、第390條第2項、第392條第2
    項，判決如主文。
中    華    民    國    97    年    10    月     8    日
                  民事第三庭    法  官  曹宗鼎
正本係照原本作成。
如對本判決上訴，須於判決送達後20日內向本院提出上訴狀。
中    華    民    國    97    年    10    月     8    日
                                書記官  黃聖心


司法院資訊處製作；財團法人民間司法改革基金會備份。
